【裁判字號】    89,訴,1261
【裁判日期】    900919
【裁判案由】    毒品危害防制條例
【裁判全文】
臺灣臺北地方法院刑事判決                        八十九年度訴字第一二六一號
    公  訴  人  臺灣臺北地方法院檢察署檢察官
    被      告  丙○○
    指定辯護人  本院公設辯護人甲○○
右列被告因違反毒品危害防制條例案件，經檢察官提起公訴（八十九年度偵字第一二
八○○號），本院判決如左：
    主  文
丙○○幫助施用第一級毒品，處有期徒刑伍月，如易科罰金，以參佰元折算壹日。
    事  實
一、丙○○前有多次施用毒品等犯行，民國八十年間復因肅清煙毒條例案件，經本院
    於八十一年五月一日以八十一年度訴緝字第一三五號判處有期徒刑六年，嗣經台
    灣高等法院於八十一年六月三十日以八十一年度上訴字第二七五八號駁回上訴確
    定；於八十一年間又因販賣運輸毒品案件，經台灣高等法院於八十一年九月二十
    三日以八十一年度上訴字第四○三三號撤銷原判決，改判處有期徒刑十年確定，
    並經台灣高等法院於八十二年二月十五日以八十二年度聲字第一九八號就上開二
    案件定應執行刑為有期徒刑十五年確定，甫於八十八年六月二十二日因縮短刑期
    假釋出監（縮刑期滿日期為九十五年十一月十三日，尚不構成累犯）。詎猶不知
    悔改，因丙○○與其友人乙○○均有施用第一級毒品海洛因之習性（丙○○施用
    第一級毒品部分之犯行經裁定送觀察、勒戒後，因認有繼續施用毒品傾向，經裁
    定送強制戒治，嗣因裁定交付保護管束期滿，經檢察官不起訴處分確定；乙○○
    經臺灣台南地方法院裁定送觀察勒戒及強制戒治），於自己施用第一級毒品海洛
    因期間，雖明知海洛因係屬第一級毒品，非經許可不得非法持有、施用，偶然知
    悉乙○○亟需取得海洛因解癮，本身又恰需購買海洛因施用，於八十九年六月二
    十二日前某日受乙○○之請託代購海洛因，竟另行起意，基於幫助乙○○施用第
    一級毒品海洛因之犯意，與乙○○協議以共同出資合購之方式（價金先由丙○○
    代墊），代乙○○購買海洛因以供施用解癮。嗣丙○○於八十九年六月二十二日
    上午，向真實姓名年籍資料不詳綽號「大胖」之成年男子（姓名年籍資料不詳）
    購得海洛因後，旋以電話聯絡乙○○於同日上午十一時許，前往台北市萬華區○
    ○○路○段一五五巷之「華江七號公園」，交由乙○○將購得之海洛因一包均分
    為二份，各自攜回施用。其後於八十九年六月二十三日下午三時二十五分許，丙
    ○○復承同一犯意，將第二次受乙○○之託而合資購購得之海洛因一包（淨重一
    ‧六六公克，包裝重○‧三九公克）持至上開公園內交予乙○○，乙○○並當場
    將丙○○先後二次代墊海洛因之價金合計新台幣（下同）八千元（每次各四千元
    ）交予丙○○時，為埋伏之員警當場查獲，並自乙○○身上扣得上開二人共有之
    海洛因一包，且循線在丙○○位於台北市萬華區○○○路○段一五七號七樓之一
    住處扣得丙○○所有施用剩餘之第一級毒品海洛因一小包（淨重○‧○四公克，
    包裝重○‧三三公克）及注射針筒一支，而得悉上情。
二、案經臺北市政府警察局萬華分局報請臺灣臺北地方法院檢察署檢察官偵查起訴。
    理  由
一、右揭事實，業據被告丙○○於本院調查中供承：「（問：對起訴書之犯罪事實有
    何意見？《告以要旨》）我沒有賣給他，是我與乙○○各湊四千元向綽號『大胖
    子』買，（等）我買回來後我（就）通知乙○○到公園來拿，因我年紀大了，眼
    睛視力不好，我就將海洛因全部交由乙○○來分，‧‧‧（問：乙○○除當天交
    付的四千元外，是否還欠你錢？）他之前還欠我四千元，當天分兩次各拿四千元
    給我。（問：之前所欠四千元是何時購買海洛因？）被查獲前一天早上十一點多
    ，在同樣地點交給他（指乙○○）一包合買的海洛因請他平分，他到旁邊分好後
    就交給我。（問：與乙○○合買幾次？）二次」、「（問：八千元何人給你？）
    乙○○還我的，當天查到的毒品是我們二人共同合資買的，各出四千元，因前一
    天他還欠我四千元，所以還我八千元，而當天查到的海洛因是交給他去分，乙○
    ○剛拿到毒品還來不及分成二份」等語綦詳（見本院八十九年十月三日、八十九
    年十月三十一日訊問筆錄），核與證人乙○○於本院調查中結證：「（問：當天
    為何為警查獲？）當天警察來時我與被告正在聊天，當時我已還被告八千元。（
    問：為何欠被告八千元？）因我住松山，我打電話請被告去拿毒品海洛因，用台
    語告訴他我錢不夠，請他先出錢買回來兩人平分之後，我再還給他錢，我共打了
    二次電話給他，在被查獲前一天，（我們）已在同一地點平分一次，第二次就是
    被查獲當天，毒品都是被告交給我，由我去分，被查獲前一天是近中午時間交付
    ，但我未給錢，每次我應給四千元，我是（在）被查獲當天（交）給被告八千元
    」等語之情節一致（見本院八十九年十二月十二日訊問筆錄），與證人即員警丁
    ○○於本院調查中結證：「（問：如何查獲？）我們是接到線報到場埋伏，當乙
    ○○搭計程車來，乙○○下車走到公園邊，被告交毒品給乙○○，我同事有看到
    乙○○交錢給被告，我們就上前逮捕」等語之查獲過程亦不相悖（見本院八十九
    年十一月二十三日訊問筆錄），足信被告上開供述應非全然無稽。又為警分別在
    華江七號公園及被告住處查扣之被告丙○○與乙○○共有及被告單獨所有之扣押
    物白色粉末二包，經送請法務部調查局以化學呈色法、氣相層析質譜儀分析法鑑
    定結果，均確認含有第一級毒品海洛因之成分，分別為淨重一‧六六公克（包裝
    重○‧三九公克）、淨重○‧○四公克（包裝重○‧三三公克），此有本院卷附
    法務部調查局鑑定通知書影本二紙可佐。以自被告住處扣押之海洛因淨重僅○‧
    ○四公克，並同時扣得供施用海洛因之注射針筒一支觀之，堪認在被告住處查扣
    之海洛因係被告施用後之殘餘物，亦足徵被告於本院辯稱其本身有施用海洛因習
    性，因購入之海洛因不敷使用，乃與乙○○合資購買一節，應非子虛。此外，並
    有被告因施用第一級毒品海洛因經裁定送觀察勒戒、強制戒治之刑事裁定書（本
    院八十九年度毒聲字第一五三七號、一七二六號、本院九十年度毒聲字第一四號
    ）、強制戒治期滿後之不起訴處分書（臺灣台北地方法院檢察署檢察官九十年度
    戒毒偵字第一七二號），及乙○○因施用毒品（含第一級毒品及第二級毒品）經
    裁定送觀察勒戒、強制戒治之刑事裁定書（臺灣台南地方法院九十年度毒聲字第
    四五三號、一二六五號）等件可按，足信被告所辯員警在華江七號公園扣得之第
    一級毒品海洛因一包，係其與乙○○合資購入一節，確與事實相符。被告明知海
    洛因係屬公告查禁，不得非法持有、施用之第一級毒品，戕害人體身心健康甚鉅
    ，受乙○○之託，竟利用其本身亦有購入需要之便，代購海洛因供乙○○施用，
    其幫助乙○○施用第一級毒品之犯意，甚為灼然。
二、公訴人認被告所為係涉犯販賣第一級毒品罪嫌，無非係以證人乙○○之警訊筆錄
    為其主要論據，惟查：
（一）證人乙○○於偵查中以被告身分應訊時，即向檢察官提出刑求抗辯，辯稱警訊
      筆錄內容不實，其未於警訊中供稱曾向被告購買海洛因在卷（見偵查卷第四十
      八頁正面），觀諸卷證資料，此部分乙○○提出之刑求抗辯並未見檢察官加以
      調查，採證上，倘驟以案重初供為由，認乙○○於警訊中供稱向被告購買海洛
      因較事後供述可信，恐與證據法則有違。
（二）經本院於調查中當庭播放勘驗該警訊過程之錄音帶，發現該警訊錄音內容雖清
      晰可聞，然不論警員之「詢問」，抑或乙○○「回答」，自始至終均僅員警丁
      ○○個人「自問自答」之聲音，絲毫沒有乙○○之聲音（見本院八十九年十一
      月二十三日訊問筆錄）。堪認員警製作警訊筆錄之過程違反刑事訴訟法第一百
      條之二所定之錄製口供程序，而無從擔保經乙○○捺印、簽名之警訊筆錄內容
      確非出於強暴、脅迫、利誘、詐欺或其他不正方法取得，且與事實相符，依法
      自不得作為不利被告之證據。
（三）按刑罰法規中所謂「販賣」，與社會一般人之認知或民事法律觀念，並非全然
      一致，倘無營利之意圖，未從中賺取差價，一般人雖或稱之「販賣」，然刑罰
      法規中僅得依其實際情況評價為「轉讓」毒品或「幫助施用」毒品，適用法律
      者（警察、檢察官、法官）有就實際主客觀之具體情狀適用法律之義務，自不
      得拘泥於當事人非嚴謹之通常用語。以本件而言，被告於警訊中雖供稱：扣案
      之海洛因係其販賣予乙○○，扣案之八千元則為販賣所得云云（見偵查卷第五
      、六頁），然查被告既未從中賺取差價，僅係代勞之性質，自上手購入之海洛
      因又全數交由乙○○當場均分，與意圖營利之「販賣」或二次移轉所有權之「
      轉讓」（上手移轉所有權予被告受領後，被告再移轉全部或一步之所有權予乙
      ○○）之情形容屬有間。公訴人以被告於警訊中非嚴謹之警訊供詞，及有瑕疵
      之乙○○警訊筆錄，認定被告獲取八千元代價，應係有營利意圖之販賣，容有
      未洽。被告所辯受託代乙○○之託，與之合資購買海洛因一節，衡情尚非無稽
      。本件事罪明確，被告幫助乙○○施用第一級毒品犯行，堪予認定，應予依法
      論科。
二、被告丙○○明知海洛因係屬毒品危害防制條例公告查禁之第一級毒品，不得非法
    持有、施用，受乙○○之託，竟基於幫助之犯意，代購供乙○○施用，核係犯毒
    品危害防制條例第十條第一項施用第一級毒品罪之幫助犯。被告先後為乙○○購
    買海洛因之次數，雖有二次之多，然第二次（即八十九年六月二十三日）交付海
    洛因予乙○○均分之時，即為警查獲（第二次購入之海洛因，乙○○尚未施用，
    即為警查獲），而施用第一級毒品罪並無處罰未遂犯之特別規定，乙○○所持之
    海洛因縱係被告所代為購入，依從犯從屬於正犯之理論，此次尚無成立幫助施用
    第一級毒品罪之餘地，僅得成立毒品危害防制條例第十一條第一項持有第一級毒
    品罪之幫助犯。惟被告上開第二次之幫助持有第一級毒品犯行，與第一次幫助持
    有第一級毒品犯行，有連續犯之裁判上一罪關係，二者均為第一次幫助施用第一
    級毒品罪之犯行所吸收，而不另論擬。被告上開所為係屬幫助犯，爰依法按正犯
    之刑減輕其刑。公訴人雖認被告係犯同條例第四條第一項之販賣第一級毒品罪，
    惟如前所述，販賣第一級毒品罪，以營利意圖而販入或售出第一級毒品為要件，
    被告僅係受乙○○之託，代為預支價金購買海洛因，購得後復交由乙○○均分，
    顯無營利之意圖，與販賣之構成要件自有未符，惟其提供毒品供乙○○施用之社
    會基本事實同一，自應由本院逕予變更起訴法條。又者被告所犯幫助施用第二級
    毒品罪與其本身所犯之施用第二級毒品罪，罪名雖屬同一，然尚無連續犯之裁判
    上一罪關係，蓋以連續犯之所謂出於概括犯意，必須多次犯罪行為自始均在一個
    預定計畫範圍以內，出於主觀上始終同一犯意之進行始足當之（最高法院七十年
    台上字第六二九六號判例參照），查被告本身之施用第一級毒品犯行係早自八十
    九年四月二十一日起，有卷附本院八十九年度毒聲字第一五三七號刑事裁定書足
    憑，而其幫助乙○○施用之犯行則係在八十九年六月二十二日，且係偶而為之，
    顯然並非基於連續初發之犯意，而係嗣後另行起意，被告幫助施用之犯行與其本
    身施用犯行間，難謂有連續犯之關係可言，應予另行論科。爰審酌被告有多次施
    用毒品及販賣運輸毒品前科，素行不良，本身施用海洛因成癮，明知海洛因戕害
    身心健康至鉅，竟仍率然幫助他人施用毒品，惟審其幫助情節尚非嚴重，且犯後
    坦承犯行，態度尚佳等一切情狀，量處如主文所示之刑。被告行為後，刑法第四
    十一條規定已於九十年一月四日修正，經總統於九十年一月十日公布，並自同年
    一月十二起生效，依現行刑法第四十一條第一項前段：「犯最重本刑為五年以下
    有期徒刑以下之罪，而受六個月以下有期徒刑或拘役之宣告，因身體、教育、職
    業、家庭之關係或其他正當事由，執行顯有困難者，得以一元以上三元以下折算
    一日，易科罰金」之規定，較之修正前刑法第四十一條以「犯最重本刑為三年以
    下有期徒刑以下之罪，而受六個月以下有期徒刑或拘役之宣告」，始得易科罰金
    之規定，以修正後刑法第四十一條第一項前段之規定較有利於行為人。本件被告
    行為時雖在刑法第四十一條修正生效之前，惟依刑法第二條第一項前段規定，仍
    應適用裁判時即修正後之刑法第四十一條第一項前段規定，諭知易科罰金之折算
    標準，以示懲儆。
四、員警在華江七號公園內扣得之第一級毒品海洛因一包（淨重一‧六六公克，包裝
    重○‧三九公克），及在台北市萬華區○○○路○段一五七號七樓之一被告住處
    查獲之第一級毒品害洛因一包（淨重○‧○四公克，包裝重○‧三三公克）、注
    射針筒一支，分別為被告乙○○共有或被告單獨所有之物，雖屬違禁物或供施用
    毒品之器具，然依從刑附屬於主刑之原則，宜分別附屬於被告與乙○○施用毒品
    之犯行，經裁判或由檢察官單獨聲請宣告沒收銷燬，本院尚不應併予宣告沒收，
    附此敘明
據上論斷，應依刑事訴訟法第二百九十九條第一項前段、第三百條、毒品危害防制條
例第十條第一項、刑法第二條第一項前段、第十一條前段、第三十條、第四十一條第
一項前段，罰金罰鍰提高標準條例第二條，判決如主文。
本案經檢察官陳佳秀到庭執行職務。
中      華      民      國      九十      年      九      月    十九    日
                                    臺灣臺北地方法院刑事第六庭
                                        法  官  吳秋  宏
右正本證明與原本無異。
如不服本判決，應於判決送達後十日內，向本院提出上訴狀。
                                        書記官  林  碧  華
中      華      民      國      九十      年      九     月    二十一   日
附錄本案論罪科刑法條全文：
毒品危害防制條例第十條第一項
施用第一級毒品者，處六月以上五年以下有期徒刑。
施用第二級毒品者，處三年以下有期徒刑。


司法院資訊處製作；財團法人民間司法改革基金會備份。
